臺灣宜蘭地方法院民事判決　　　　　　　95年度重訴字第20號
原　　　告　丙○○
訴訟代理人　林健智律師
被　　　告　甲○○
訴訟代理人　乙○○
被　　　告　丁○○
　　　　　　　　　　　　TX-.
當事人間分割共有物事件，本院於民國96年6 月21日言詞辯論終
結，判決如下：
    主      文
兩造所共有坐落宜蘭縣羅東鎮○○段九八五地號、地目建、面積
一０二九平方公尺之土地，其中如附圖甲案所示編號 985-A、面
積二五七‧二五平方公尺之土地分歸原告取得；編號 985-B、面
積五一四‧五０平方公尺土地分由被告甲○○取得；編號 985-C
、面積二五七‧二五平方公尺之土地則分配予被告丁○○所有。
訴訟費用新台幣玖萬柒仟柒佰壹拾貳元，應由被告甲○○負擔四
分之二、由被告丁○○負擔四分之一；餘由原告負擔。
    事實及理由
一、本件被告丁○○經合法通知，未於言詞辯論期日到場，查無
    民事訴訟法第386 條各款所列情形，爰依原告之聲請，由其
    一造辯論而為判決。
二、兩造主張之意旨：
  (一)坐落宜蘭縣羅東鎮○○段985地號、地目建、面積1029平方
    公尺之土地為兩造所共有，原告與被告丁○○之應有部分各
    為4分之1，被告甲○○之應有部分為4分之2。又本件土地並
    無不能分割情事或不分割之協議，然兩造對於分割方法無法
    協議決定，為此按民法第823條第1項、第824第1、2項之規
    定法訴請分割共有物。且為能與原告所有相鄰之同地段984-
    5地號土地合併使用，請求採取附圖所示甲案之分割方式為
    分割方法。
  (二)被告甲○○方面：兩造原已將雙方所共有或分別所有之同地
    段975、985、985-2、1001、1069、1102、1103、1108 等地
    號土地共同委任律師出售，故於本件亦應就上述全部土地一
    併分割處理。且原告最先提出之乙案，因另分割出5 公尺寬
    之道路，將損失市價達新台幣（下同 ）1千餘萬元之損失，
    而原告負擔該道路之比例僅為4分之1，遠較被告甲○○則負
    擔4分之2為低，然其卻可另外再面臨10公尺寬之林森路，故
    該分割方案僅對原告有利，而被告僅面臨5 公尺之道路，亦
    屬不利益；且系爭土地扣除原告欲取得之土地寬度及道路後
    ，剩餘之寬度深度約剩7.5 公尺，無法有利建築使用，將產
    生畸零地。至於原告提出之甲案，因相鄰屬國有土地之同地
    段1005地號土地雖亦經兩造共同承租作停車場使用，但將來
    購買該土地來與其他土地合併使用乃有實際上困難，亦無合
    併屬被告所有之同地段1002地號土地之必要，且依此方案，
    原告取得之土地利益優於其他共有人，復因未保留巷道，導
    致其餘共有人失去建築面積，造成損失。故本件應採取被告
    甲○○所提出之丙分割方案，可使每人分得之土地最小最深
    寬度均有12.5公尺，得為建築使用，分割後之土地價值雖無
    法一定相等，但至少能做到差異最小等語。
  (三)被告丁○○方面：未於言詞辯論期日到場亦未提出書狀作何
    聲明及陳述。
三、原告主張坐落宜蘭縣羅東鎮○○段985 地號、地目建、面積
    1029平方公尺之土地為兩造所共有，原告及被告丁○○之應
    有部分各為4分之1、被告甲○○之應有部分為4分之1，爭土
    地辦理繼承登記。再者，系爭土地並無不能分割情事，共有
    人間亦無不分割之特約，惟共有人對於分割方案無法達成協
    議等事實，已有土登記謄本、地籍圖為證（參本院95年度羅
    調字第13號卷宗第3、4頁），復為到庭之被告所不爭執，自
    堪信為實在。從而原告依據民法第823條第1項之規定，請求
    分割系爭土地，核與民法第923條第1項之規定相符，應予准
    許。被告甲○○雖另主張兩造應就共有之全部土地即羅東鎮
    ○○段 975、985、985-2、1001、1069、1102、1103、1108
    等地號土地一併分割。惟按共有物如為不同地號之數筆土地
    ，其共有人如非以成立一個共有關係之意思而共有數筆土地
    ，應認其共有關係分別存在於數筆土地之上，除經全體共有
    人同意外，法院為裁判分割時，不能任意予以合併分割（最
    高法院81年度台上字第549 號裁判足稽）。查被告所述應予
    合併分割之各筆土地縱均屬兩造所共有，惟被告甲○○並未
    證明兩造間就上述土地均基於一個共有關係之意思而共有，
    且兩造間在80年間曾針對與本件系爭985 地號土地相鄰、同
    屬兩造所共有之中華段983、984地號兩筆土地，在本院80年
    度重訴字第8 號分割共有物事件和解而分割共有物在案乙節
    ，除有原告提出之和解筆錄可稽外（見卷第90-93 頁），亦
    經本院調閱該分割共有物民事卷宗，核閱無訛，由此顯見兩
    造針對全部之共有土地，應非基於同一共有關係之意思而為
    共有，且於審理中，原告又已明確表示不願意就兩造所有之
    共有土地採取合併分割，從而被告甲○○主張本件應就兩造
    共有之全部土地即羅東鎮○○段975、985、985-2、1001、1
    069、1102、1103、1108 等地號土地合併分割，與法尚有未
    合。
四、又按請求共有物之分割，應由法院依民法第824 條命為適當
    之分配，不受當事人主張之拘束。又分割共有物時，法院應
    參酌當事人之聲明、共有物之性質、經濟效用及全體共有人
    利益等公平決之。另分割共有物，以消滅共有關係為目的，
    法院裁判分割共有土地時，除因該土地內部分土地之使用目
    的不能分割，或部分共有人仍願維持共有關係，應就該部分
    土地不予分割或准該部分共有人成立新共有關係外，應將土
    地分配於各共有人單獨所有（最高法院69年台上字第1831號
    判例可資參照）。查系爭羅東鎮○○段985 地號土地位於羅
    東商業區之範圍內，鄰近土地多作停車場使用，附近多為商
    業大樓或店面，系爭土地相鄰之985-1 地號為道路，另同地
    段1005地號土地則為水利地，現由兩造所承租使用；又兩造
    業將所共有或分別所有之同地段984-3、984-4、984-5、985
    、1005、1001、1002、1003地號之土地搭蓋木造無壁建物，
    共同作為停車場使用，據原告表示係由兩造共同出租予第三
    人做停車場營業等情業經本院履勘現場屬實，有勘驗筆錄及
    照片可稽（詳卷宗第76-87 頁）。又針對本件分割共有物事
    件，兩造於審理中所提出之分割方案共計有甲、乙、丙三案
    ，並均經羅東地政事務所繪製土地複丈成果圖（詳卷第95-9
    8 頁），是本院斟酌上開裁判意旨及系爭土地現況，認為應
    以附圖所示之甲案分割方法為可採。理由如下：
  (一)經查，系爭中華段985 地號土地，前方面臨屬羅東鎮所有、
    現為林森路之同地段984-1、985-1、1103-1、1062等地號土
    地，另右方相鄰之同地段1005號則為國有之水利地等節，有
    土地登記謄本及地籍圖謄本可參（見調解卷第4 頁、本院卷
    第31-34 頁），是系爭土地除下方面臨道路外，右方亦可利
    用上揭所承租之水利地到達為兩造所共有之同地段1001地號
    土地或為被告甲○○所有之同地段1002地號土地後，再通往
    中正北路，故系爭985 地號土地無須再另劃割出道路一節，
    業經本院勘驗現場屬實，並經原告及被告甲○○陳明在卷（
    參卷宗第77頁）。故採取甲案之分割方案，雖未再分割出道
    路，但原告與被告甲○○分得之土地面臨前方同地段 984-1
    、985- 1、1103-1、1062等地號之林森路，另被告丁○○及
    甲○○亦可經由同地段1005地號水利地到達兩造所共有之同
    地段1001地號及被告甲○○所有之同地段1002地號土地通往
    中正北路，無礙通行。且被告甲○○亦多次主張如再分割出
    道路，兩造所損失之面積價值高達1 千餘萬元，其又需負擔
    高達4分之2比例之道路面積，甚屬不利等語，從而甲案之分
    割方案，既無礙兩造所分得土地之通行，又使雙方分得之土
    地面積與應有部分比例相當且達最大化，應屬可採。
  (二)被告甲○○雖主張：採取甲分案，原告能取得最大利益，對
    其餘共有人不利云云。然查，依此甲分割方案，原告取得之
    土地因能與其所有之同地段984-5 地號土地相鄰，而作合併
    使用，固屬有利；惟於甲案中，被告甲○○所分得之土地位
    置與其所提出之丙案中其所取得之土地位置相同，且寬度不
    變外，長度則加長，更有利於建築，且可與被告甲○○所有
    之同地段1002地號相近，從而與丙案相較，甲案顯對被告甲
    ○○更屬有利。是採甲分割方案除對原告有利外，對於被告
    甲○○並無任何不利，對其餘被告亦無不公平現象，與分割
    共有物應顧及全體共有人利益之原則，並未相違。
  (三)是本院參酌當事人之聲明、共有物之性質、經濟效用及全體
    共有人利益，經比較甲、乙、丙三個方案後，認如附圖所示
    之甲案分割方法，較符兩造最大利益暨能發揮土地效用，而
    足採用。
五、綜上所述，經本院審認後，爰採用如附圖所示甲案之分割方
    案，將兩造共有之中華段985地號土地如附圖編號985-A、面
    積257.25平方公尺土地分歸原告取得；編號985-B、面積514
    .50 平方公尺土地分由被告甲○○取得；編號 985-C、面積
    257.25平方公尺之土地則分配予被告丁○○。
六、末者，本件訴訟費用確認為97,712元（即訴訟費用83,962元
    、測量費10,150元、公示送達登報費3,600 元）。又分割共
    有物事件本質上並無訟爭性，乃由本院斟酌何種分割方案較
    能增進共有物之經濟效益，並兼顧兩造之利益，以決定適當
    之分割方法，故兩造本可互換地位，由任一共有人起訴請求
    分割，均無不可，實質上並無所謂何造勝訴敗訴之問題，是
    本事件之訴訟費用，應由兩造按原應有部份比例分擔，方屬
    公允。
七、結論：本件原告之訴為有理由，依民事訴訟法第80條之 1，
    判決如主文。
中　　華　　民　　國　　96　　年　　6　　 月　　29  　日
                  臺灣宜蘭地方法院民事庭
                      法　官　邱景芬
正本與原本無異。
如不服本判決應於判決送達後20日內提出上訴狀（須附繕本）。
中　　華　　民　　國　　96　　年　　7 　　月　　2 　　日
                      書記官　邱美龍
